【裁判字號】    88,訴,2126
【裁判日期】    890728
【裁判案由】    給付管理費
【裁判全文】
臺灣臺北地方法院民事判決  八十八年度訴字第二一二六號
    原      告  台衣中山財經大樓管理委員會
                              .
    法定代理人  甲  ○      住.
    訴訟代理人  連銀山律師
    被      告  比雅有限公司                設台北市○○○路○段一一四號六
                              .
    法定代理人  丙○○○    住.
    被      告  乙○○      住.
    被      告  鑫增貿易股份有限公司        設桃園市○○○路○段六五號十四
                              .
    法定代理人  陳守鎬      住.
    右釧人共同
    訴訟代理人  吳展旭律師
                陳美華律師
                丁○○      住台北市○○路三二八號十樓之一
右當事人間給付管理費事件，本院判決如左：
    主    文
被告比雅有限公司應給付原告新台幣陸拾伍萬玖仟肆佰拾元，及自民國八十八年二
月三日起至清償日止，按年息百分之五計算之利息。
被告乙○○、鑫增貿易股份有限公司應給付原告新台幣伍拾陸萬貳仟伍佰貳拾元，及
自民國八十八年二月三日起至清償日止，按年息百分之五計算之利息。
被告乙○○應給付原告新台幣玖萬伍仟陸佰拾肆元，及自民國八十八年二月三日起
至償日止，按年息百分之五計算之利息。
訴訟費用由被告比雅有限公司負擔二分之一，餘由被告乙○○、被告鑫增貿易股份有
限公司負擔。
本判決第一項於原告以新台幣貳拾貳萬元供擔保後，得假執行，但被告比雅有限公司
於假執行程序實施前，以新台幣陸拾伍萬玖仟肆佰拾元為原告預供擔保，得免假執
行。
本判決第二項於原告以新台幣貳拾萬元供擔保後，得假執行，但被告乙○○、鑫增貿
易股份有限公司於假執行程序實施前，以新台幣伍拾陸萬貳仟伍佰貳拾元為原告預供
擔保，得免假執行。
本判決第三項於原告以新台幣肆萬元供擔保後，得假執行，但被告乙○○於假執行程
序實施前，以新台幣玖萬伍仟陸佰拾肆元為原告預供擔保，得免假執行。
    事      實
甲、原告方面：
  一、聲明：除供擔保之金額外，如主文所示。
  二、陳述：
    (1)被告比雅有限公司（下稱比雅公司）係台北市○○○路○段一一四號（下稱台
      衣中山財經大樓）六樓之區分所有權人兼住戶，被告乙○○係同大樓七樓區分
      所有權人，被告鑫增貿易股份有限公司（下稱鑫增公司）係同大樓七樓住戶。
      緣台衣中山財經大樓區分所有權人與住戶，於民國八十二年一月一日共同簽訂
      住戶公約，並設立「台衣中山財經大樓管理委員會」，此有住戶公約、台衣中
      山財經大樓管理委員會組織章程、台衣中山財經大樓管理委員會會議紀錄等可
      證。八十四年六月二十八日，公寓大廈管理條例公佈施行後，台衣中山財經大
      樓區分所有權人於八十七年九月四日召開區分所有權人會議，依該條例第三十
      一條之規定，訂定「台衣中山財經大樓管理規約暨組織章程」，沿用「台衣中
      山財經大樓管理委員會」名稱，推選甲○為主任委員，並向台北市政府申請取
      得「公寓大廈管理組織報備證明」。依上開住戶公約第二條、第二十一條、第
      二十九條、第三十條及台衣中山財經大樓管理規約暨組織章程第三十四條、第
      三十六條、第三十七條規定，區分所有權人及住戶每月應向管理委員會繳納管
      理費及分攤之費用與停車場管理費，但被告均自八十四年九月份起至八十八年
      一月份，連續拒繳上述費用達三年五個月之久，其中被告比雅公司積欠六五九
      四三○元，被告乙○○與鑫增公司欠繳五六二五二０元，被告乙○○欠繳九五
      六三四元。
    (2)原告起訴狀所提會議紀錄明載為「台衣中山財經大樓第一次區分所有權人會議
      紀錄」，其會議內容雖有提案決議依公寓大廈管理條例成立管理委員會之事，
      究不能因此謂其非區分所有權人會議。又，上開會議紀錄討論事項及決議：第
      四案案由為「討論本大廈管理規約暨組織章程：：」，決議內容「由區分所有
      權人共同討論及表決：：」，決議情形「通過，：：」。是被告辯稱上開會議
      ，應為「台衣中山財經大樓管理委員會」籌備會議，與區分所有權人會議有間
      ，且該次會議，並未經區分所有權人決議訂定「台衣中山財經大樓管理規約暨
      組織章程」云云，實非可採。又，公寓大廈管理條例第二十七條第二項僅規定
      公寓大廈成立管理委員會者，應由管理委員互推一人為主任委員：：，並未限
      定其選舉方式及程序，被告謂原告以書面形式逕為補選主任委員，為程序違法
      ，不無誤會，併予敘明。又本件之區分所有權人會議，其召開之程序，以及會
      中對提案之討論、決議，均依據公寓大廈管理條例有關規定為之，且依上述區
      分所有權人會議決議成立之「台衣中山財經大樓管理委員會」，業經台北市政
      府函覆「經核符合規定，同意備查」，由此亦可證明其召開程序與決議方法，
      均無違法。被告指上開區分所有權人會議之召開，程序與法未合，會議之決議
      亦非合法云云，均非事實。況社團法人，總會之召集程序或決議方法，違反法
      令或章程時，社員僅得於決議後三個月內，請求法院撤銷其決議而已，在未經
      法院撤銷前，其決議仍屬有效，此觀民法第五十六條第一項之規定自明。上述
      之區分所有權人會議，未經法院撤銷，基於同上規定之法理，上述區分所有權
      人會議召開之程序及決議方法，均屬有效。又，上述區分所有權人會議，被告
      比雅公司與被告乙○○，分別派有彭振陽、陳忠民參加，有其出席之簽到單為
      憑。被告係因對原已決議通過之組織章程第二十一條條文，要求再加修改不果
      ，而拒絕在會議紀錄後附名冊上簽名而已。是被告謂伊未能得知區分所有權人
      會議之時間、地點，遑論得以參與會議之決議云云，顯然不實。
    (3)本件管理費之計算，係以管理規約暨組織章程第三十六條為依據。又原告在八
      十四年六月二十八日公寓大廈管理條例公佈實施以前，本已成立相同名稱之「
      台衣中山財經大樓管理委員會」訂有住戶公約及管理委員會組織章程，設有代
      表人，依住戶公約第二十一條、第二十九條、第三十條，各住戶亦有繳納管理
      費及其他應分擔費用之義務，被告亦已繳納多時。惟被告自八十四年九月起，
      即拒絕繳納管理費等之費用，原告自可訴請其給付費用。而本件被僅以一樓公
      共設施部分被一樓承租人占用，被告屢次抗爭未獲解決，即拒繳管理費，惟一
      樓共有部分使用權，與管理費之繳納，係屬兩事，被告拒繳管理費，實無理由
      。
    (4)又證人即台衣中山財經大樓第一次區分所有權人會議之紀錄翁美津到庭證稱，
      上述會議被告均有派人出席，討論內容與會議紀錄同，當天有決議要選主任委
      員事後有補發書面選舉，管理組織章程當天是一條一條的唸，當時沒聽被告說
      召集會議有意見，該次會議之臨時動議係彭振陽、陳忠民二人提出者等語，由
      上翁美津之證言，可證區分所有權人會議其召開及決議內容均為事實，且被告
      亦均有派人參加開會，又彭振陽係被告比雅有限公司法定代理人丙○○○之夫
      ，陳忠民為被告乙○○之夫暨被告鑫增公司之前法定代理人陳守鍋之父，彭振
      陽、陳忠民又均按時前來參加會議，被告辯稱彭振陽、陳忠民參加上開會議，
      未經被告之授權云云，顯然不足採信。
  三、證據：提出住戶公約乙份、台衣中山財經大樓管理委員會組織章程乙份、台衣
      中山財經大樓管理委員會會議紀錄乙份、台衣中山財經大樓區分所有權人會議
      紀錄乙份、台衣中山財經大樓管理規約暨組織章程乙份、公寓大廈管理組織報
      備證明乙份、台北地方法院八十六年度訴字第七○○號民事判決正本乙份、八
      十七年九月四日會議紀錄一份、問卷通知一張、通知單一張、委託書七張、開
      會通知單一張、記名投票單八張、公告一張、台衣中山財經大樓全體住戶第三
      次臨時會議紀錄（均影本）及公告照片一張為證、並請求詢問證人翁美津、陳
      錦釧。
乙、被告方面：
  一、聲明：原告之訴及假執行之聲請均駁回，若受不利判決願供擔保免假執行。
  二、陳述：
    (1)程序方面：按訴狀送達後，原告不得將原訴變更或追加他訴；但經被告同意或
      不甚礙被告之防禦及訴訟之終結者，不在此限，民事訴訟法第二百五十五條第
      一項亦有明文。查本件訴訟繫屬前，鑫增公司已於八十七年八月遷至桃園市○
      ○○路○段六五號十四樓，並未在系爭大樓營業，而原告為所謂中山財經大樓
      管理委員會，應職司大樓一切管理行為，竟不知上開事實，俟被告提出實體抗
      辯後，逕減縮訴之聲明之一部，並追加第對被告吳芳芬部分之訴之聲明，則原
      告於起訴時未盡查證之責，而此一起訴應備事項又非俟起訴後始能查知，是就
      原告於此追加之聲明，顯為可歸責於原告，造成本件訴訟之遲延與影響訴有無
      理由之判斷，顯有妨礙被告防禦權之行使，是本件原告之訴之追加，已足使被
      告防禦全受侵害且影響訴訟之進行，核與民事訴訟法第二百五十一條第一項但
      書未符，自不能准予追加，復被告並不同意原告於此所為之追加，故本件訴訟
      原告所追加對單獨對被告吳芳芬請求之訴之聲明部分，應逕予駁回。
  (2)實體方面：
    原告起訴主張台衣中山財經大樓區分所有權人與住戶於民國八十二年共同簽訂
      住戶公約，並設立台衣中山財經大樓管理委員會，八十四年六月二十八日公寓
      大廈管理條例公佈施行後，台衣中山財經大樓區分所有權人於八十七年九月四
      日召開區分所有權人會議訂定台衣中山財經大樓管理規約組織章程，沿用台衣
      中山財經大樓管理委員會名稱，推選甲○為主任委員，向台北市政府申請取得
      公寓大廈管理組織報備證明，並以住戶公約組織章程管理委員會會議紀錄，區
      分所有權人會議紀錄，管理規約暨組織章程報備證明為證，惟：系爭大樓於民
      國八十一年建造完成，被告等自八十二年陸續遷入以來，未曾受合法通知召開
      住戶大會或區分所有權人會議，更不知有住戶公約及管委會組織章程之存在。
      原告主張該住戶公約經系爭大樓區分所有權人與住戶簽訂並設立台衣中山財經
      大樓管理委員會，惟該住戶公約記載中華民國八十二年一月一日製訂，第二十
      七條：本住戶公約於民國八十二年一月二十日寄交各住戶，無論住戶已否簽認
      ，均不影響本公約實施之效力。及證人陳錦釧於八十九年一月二十日  鈞院訊
      問時到庭證稱公約及組織章程請台建公司擬稿，自訂好公約後，拿給住戶看，
      各戶表示意見，協調好後，正式印刷，協調無正式開會，顯然該住戶公約係單
      方制定，並未經區分所有權人或住戶開會，至為灼然。另證人陳錦釧雖亦證稱
      住戶有開會，住戶就住戶公約均表示同意云云，與原證一不符，自不足採。實
      則證人陳錦釧原係受僱於台灣製衣股份有限公司，其所為證言，顯然偏頗。
    按本條例施行前已取得建照執照之公寓大廈，應依本條例規定成立管理委員會
      ，公寓條例第四十三條定有明文。次按依本條例第四十三條第一項規定成立管
      理組織者，區分所有權人應依本條例第二十五條第三項規定互推召集人一人召
      開第一次區分所有權人會議，並向地方主管機關報備，又依本條例第二十五條
      第三項所定互推一人為召集人者，除規約另有規定者外，應有區分所有權人二
      人以上之書面推選，經公告十日後生效。同條例施行細則第十四條、第八條第
      一項定有明文。易言之，公寓法施行前建造完成之舊公寓大廈，不論是否曾成
      立管理委員會，均應依公寓條例及其施行細則之規定，由召集權人召集第一次
      區分所有權人會議，籌組管理委員或推選管理負責人，姑且不論系爭大樓於公
      寓條例施行前是否曾有管理委員會之組織，徵諸前開說明，系爭大樓欲成立合
      法之管理委員會，應依八十四年六月二十八日公布施行之公寓條例召開區分所
      有權人會議為是，原告主張八十二年曾召集區分所有權人會議並組織管理委員
      會云云，顯與本件無關，何況八十二年間未曾召開區分所有權人會議。又八十
      七年九月四日召開之區分所有權人會議，並未由區分所有人二人以上以書面推
      選召集人，並經公告十日，是該次會議未經合法產生之召集權人召集，參諸最
      高法院二十八年上字第一九一一號判例及七十年台上字第二二三五號判決意旨
      ，無召集權人召集之股東會既非合法成立之股份有限公司之意思機關，自不能
      為決議，故無召集權人召集之股東會所為之決議當然無效，區分所有權人會議
      乃區分所有關係之最高意思機關，其由無召集權人召集之會議，自應類推適用
      前開裁判意旨，則該次會議所訂立之規約甚至產生之管理委員會亦失所附麗而
      當然無效，被告自不受其拘束，無待多言。
    另原告所提出台衣中山財經大樓區分所有權人開會通知，開會通知張貼公告，
      記名投票單八張，當選公告，被告否認其形式及實質之真正，縱開會通知單之
      形式為真正，亦可知八十七年九月四日之會議係由台衣中山財經大樓管理委員
      會召集，而未依前開程序召開，是台衣大樓未依法由召集權人召開區分所有權
      人會議，其所為決議，當然無效，至為灼然。又依被告等接獲原告於八十七年
      十一月三十日以「台衣中山財經大樓管理委員會籌備處」名義，發函促請各樓
      層委員，逕以書面形式補選前開委員會之主任委員、副主任委員、財務委員等
      職，依該函主旨及說明所示，八十七年九月四日所為召開之會議應為「台衣中
      山財經大樓管理委員會」籌備會議，即與區分所有權人會議有間，且原告嗣後
      以書面形式逕為補選主任委員等職，其所為選舉方式之程序違法，亦屬可議。
      又原告所提出之台衣中山財經大樓第一次區分所有權人會議記錄，與該次會議
      當場之記錄並不相符，再者會議記錄亦有多處不實及違背法令，如該次會議，
    顯然未先訂定規約並依規約組織管理委員會，即逕選任主任管理委員、副主任
      管理委員、財務管理委員。且復於選任前開管理委員後，始決定前開各職務之
      委員由，全體委員推選，前後順序錯置，已啟人疑竇。再參諸八十七年十一月
      三十日之開會通知影本，記載係舉行籌備會議，原告嗣雖改稱八十七年九月四
      日當天並未完成推選而係於同年十二月四日另以投票方式選舉云云，惟同年十
      二月四日之決議，竟與三個月前會議決議相同，益徵原告所提之會議決議不實
      在。
    又證人翁美津於八十八年十一月十一日  鈞院訊問時到庭證稱台衣章程製定，
被告均有派人出席討論，內容與會議紀錄相同，六、七樓的人有意見說反對只
      有所有權人可選舉，對會議召集沒意見，惟證人翁美津為台灣製衣股份有限公
      司之員工，所為證言已有偏頗，何況其所為證言，亦有諸多瑕疵，茲敘之如后
      ：查本件被告乙○○、比雅有限公司未受通知，致均未曾出席所謂區分所有權
      人會議，亦未曾委託他人出席，核與所附會議出席單位及人員名冊所載，出席
      之人員之簽章不含被告乙○○、比雅公司共八位，及修正後區分所有權比例總
      和扣除區分所有權人乙○○、比雅有限公司之所有權比例為百分之七十點六八
      相符，足見被告並未參與會議更遑論參與表決或提案。縱訴外人彭振陽、陳忠
      民曾於會議記錄上簽名，被告等實未授權。惟由前開會議記錄記載，可知渠等
      簽名後，即離席而未參與會議、表決及提案。且按區分所有權人因故無法出席
      區分所有權人會議時，得以書面委託他人代理出席，公寓大廈管理條例第二十
      九條第四項定有明文；查原告八十八年四月三十日提出之準備書狀所附之八十
      七年九月四日會議記錄影本其上第五項出、列席單位及人員雖有所謂六樓彭振
      揚、七樓陳忠民二人之簽名，然並無八十七年九月四日時六樓區分所有權比雅
      有限公司、七樓區分所有權人乙○○之簽名，且依原告所提台衣中山財經大樓
      管理委員會組織報備案資料中之會議出席委託書七份，並無六、七樓區分所有
      權人之委託書，足見彭振揚、陳忠民二人並未受比雅公司、乙○○委託，自非
      合法代理，至為明確。
    另原告提出問卷函一張、問卷回條九張、通知單簽收回執九張，主張系爭大樓
      公共電費自八十六年三月份起改採每坪每月分擔四十五元之收費方式云云，惟
      查系爭大樓未曾召集區分所有權人會議，更遑論選任管理委員已如前述，則系
      爭大樓又何來管理委員負責人，顯然與本件無關。至原告主張八十七年召開之
      區分所有權人會議推選甲○為主任委員云云，惟按管理委員會指由公寓大廈之
      區分所有權人，承租人或其他經區分所有權人同意而為專有部分之使用者互選
      管理委員若干人設立之組織，又公寓大廈成立管理委員者，應由管理委員互推
      一人為主任委員，公寓條例第三條第八款、第十款及第二十七條第二項定有明
      文。查甲○雖為系爭大樓區分所有權人台灣製衣股份有限公司及台衣建設股份
      有限公司之負責人，然其本身非區分所有權人，亦非承租人或其他經區分所有
      權人同意而為專有部分之使用者，除經委任代理公司為管理委員外，自無擔任
      管理委員會委員之資格，更遑論得為管理委員會主任委員，何況該次會議係無
      召集權人召集而當然無效之會議，是原告據此以系爭大樓管理委員法定代理人
      地位提起本訴，亦無權利保護之必要，應予以駁回。
  釧、證據：提出開會通知單影本一份、台灣高等法院八十六年度上字第一八０四號
      判決影本一份、區分所有權人及住戶名冊一份、最高法院八十五年度台上字第
      一三七一號裁判影本一份、最高法院二十八年台上字第一九一一號判例影本及
      七十年台上字第二二三五號裁判影本等為證。
丙、本院依職權向台北市政府工務局建築管理處調閱台衣中山財經大樓管理委員會管
    理組織報備資料。
    理      由
甲、程序方面：本件原告起訴後，雖訴之聲明有所更動，並經被告抗辯不同意原告之
    變動，本院認：原告訴之聲明雖有更動，惟其請求之基礎事實同一，且無妨礙被
    告之防禦及本件訴訟之終結，依民事訴訟法第二百五十五條第一項第二款及第七
    款之規定，均應予准許，被告前開不同意變更之抗辯並無理由，合先敘明
乙、實體方面：
  一、原告起訴主張：被告比雅公司係台北市○○○路○段一一四號台衣中山財經大
      樓六樓之區分所有權人兼住戶，被告乙○○係同大樓七樓區分所有權人，被告
      鑫增公司係同大樓七樓住戶。嗣台衣中山財經大樓區分所有權人與住戶，於民
      國八十二年一月一日共同簽訂住戶公約，並設立「台衣中山財經大樓管理委員
      會」。八十四年六月二十八日，公寓大廈管理條例公佈施行後，台衣中山財經
      大樓區分所有權人於八十七年九月四日召開區分所有權人會議，依該條例第三
      十一條之規定，訂定「台衣中山財經大樓管理規約暨組織章程」，沿用「台衣
      中山財經大樓管理委員會」名稱，推選甲○為主任委員，向台北市政府申請取
      得「公寓大廈管理組織報備證明」。依上開住戶公約第二條、第二十一條、第
      二十九條、第三十條及台衣中山財經大樓管理規約暨組織章程第三十四條、第
      三十六條、第三十七條規定，區分所有權人及住戶每月應向管理委員會繳納管
      理費及分攤之費用與停車場管理費，但被告等自八十四年九月份起至八十八年
      一月份，連續拒繳上述費用達三年五個月之久，其中被告比雅公司積欠六五九
      四三○元，被告乙○○與鑫增公司欠繳五六二五二０元，被告乙○○欠繳九五
      六三四元；且依「台衣中山財經大樓第一次區分所有權人會議紀錄」之內容以
      觀，該次會議應即為區分所有權人會議，是被告辯稱上開會議，應為「台衣中
      山財經大樓管理委員會」籌備會議，與區分所有權人會議有間，該次會議，並
      未經區分所有權人決議訂定「台衣中山財經大樓管理規約暨組織章程」云云，
      實非可採；又公寓大廈管理條例第二十七條第二項僅規定公寓大廈成立管理委
      員會者，應由管理委員互推一人為主任委員：：，並未限定其選舉方式及程序
      ，被告謂原告以書面形式逕為補選主任委員，為程序違法，並無理由。另被告
      所稱系爭區分所有權人會議當然無效云云，亦明顯與民法第五十六條第一項之
      規定不合，系爭區分所有權人會議縱有召集程序及決議方法違反法令之情形，
      於未經法院撤銷前，仍屬有效，從而被告各節抗辯俱無理由，為此請求判決如
      訴之聲明所示等語。
  二、被告則以：系爭台衣中山財經大樓於八十一年建造完成，被告等自八十二年陸
      續遷入以來，未曾受合法通知召開住戶大會或區分所有權人會議，更不知有住
      戶公約及管委會組織章程之存在。原告主張該住戶公約經系爭大樓區分所有權
      人與住戶簽訂並設立台衣中山財經大樓管理委員會，惟依該住戶公約第二十七
      條之規定，顯然該住戶公約係單方制定，並未經區分所有權人或住戶開會。另
      證人陳錦釧雖證稱住戶有開會，惟因證人陳錦釧原係受僱於台灣製衣股份有限
      公司，是其所為證言，已顯然偏頗而不足採。又依公寓大廈管理條例第四十三
      條第一項規定成立管理組織者，區分所有權人應依本條例第二十五條第三項規
      定互推召集人一人召開第一次區分所有權人會議，並向地方主管機關報備，又
      依本條例第二十五條第三項所定互推一人為召集人者，除規約另有規定者外，
      應有區分所有權人二人以上之書面推選，經公告十日後生效。同條例施行細則
      第十四條、第八條第一項定有明文。易言之，公寓法施行前建造完成之舊公寓
      大廈，不論是否曾成立管理委員會，均應依公寓條例及其施行細則之規定，由
      召集權人召集第一次區分所有權人會議，籌組管理委員或推選管理負責人，姑
      且不論系爭大樓於公寓條例施行前是否曾有管理委員會之組織，徵諸前開說明
      ，系爭大樓欲成立合法之管理委員會，應依八十四年六月二十八日公布施行之
      公寓條例召開區分所有權人會議為是，原告主張八十二年曾召集區分所有權人
      會議並組織管理委員會云云，顯與本件無關，何況八十二年間未曾召開區分所
      有權人會議。又八十七年九月四日召開之區分所有權人會議，並未由區分所有
      人二人以上以書面推選召集人，並經公告十日，是該次會議未經合法產生之召
      集權人召集，應類推適用最高法院二十八年上字第一九一一號判例意旨認為該
      會議當然無效而不得拘束被告。且原告於八十七年九月四日所為召開之會議應
      為「台衣中山財經大樓管理委員會」籌備會議，與區分所有權人會議有間，而
      原告嗣後以書面形式逕為補選主任委員等職，其所為選舉方式之程序違法，亦
      屬可議。又原告所提出之台衣中山財經大樓第一次區分所有權人會議記錄，與
      該次會議當場之記錄並不相符，再者會議記錄亦有多處不實及違背法令，如該
      次會議，並未先訂定規約並依規約組織管理委員會，即逕選任主任管理委員、
      副主任管理委員、財務管理委員，且復於選任前開管理委員後，始決定前開各
      職務之委員由，全體委員推選，前後順序錯置，再參諸八十七年十一月三十日
      之開會通知影本，記載係舉行籌備會議，原告嗣雖改稱八十七年九月四日當天
      並未完成推選而係於同年十二月四日另以投票方式選舉云云，惟同年十二月四
      日之決議，竟與釧個月前會議決議相同，益徵原告所提之會議決議不實在。至
      證人翁美津亦為台灣製衣股份有限公司之員工，所為證言已有偏頗，而不足採
      ，且八十七年九月四日會議記錄影本其上第五項出、列席單位及人員雖有所謂
      六樓彭振揚、七樓陳忠民二人之簽名，然並無八十七年九月四日時六樓區分所
      有權比雅有限公司、七樓區分所有權人乙○○之簽名，且依原告所提台衣中山
      財經大樓管理委員會組織報備案資料中之會議出席委託書七份，並無六、七樓
      區分所有權人之委託書，足見彭振揚、陳忠民二人並未受比雅公司、乙○○委
      託，是其等自非合法代理，至為明確。又甲○雖為系爭大樓區分所有權人台灣
      製衣股份有限公司及台衣建設股份有限公司之負責人，然其本身非區分所有權
      人，亦非承租人或其他經區分所有權人同意而為專有部分之使用者，除經委任
      代理公司為管理委員外，自無擔任管理委員會委員之資格，更遑論得為管理委
      員會主任委員，何況該次會議係無召集權人召集而當然無效之會議，是原告據
      此以系爭大樓管理委員法定代理人地位提起本訴，亦無權利保護之必要，而應
      予以駁回各節資為抗辯。
  三、經查原告起訴主張台衣中山財經大樓曾於八十七年九月四日召開會議，彭振陽
      、陳忠民曾出席該會議之事實，既有原告所提手繕之會議紀錄影本一份在卷可
      資佐證，復為被告所不爭，應堪信為真實，茲有疑義者在於：(1)八十七年九月
      四日之會議，是否即為「區分所有權人會議」？(2)該次會議決議有關管決定收
      取管理費標準之效力如何？(3)該次會議以授權之方式事後選出之主任委員，效
      力如何？茲析述本院得心證之理由如下：
    (1)台衣中山財經大樓八十七年九月四日之會議係「區分所有權人會議」：查本件
      被告雖以八十七年九月四日台衣中山財經大樓所召集之會議，未依公寓大廈管
      理條例之規定由區分所有人二人以上以書面推選召集人，並經公告十日，該次
      會議係由未經合法產生之召集權人召集，應類推適用股東會議由無召集權人召
      集之股東會無效之最高法院二十八年上字第一九一一號判例，而認為該次會議
      當然無效云云。惟查：依公寓大廈管理條例中有關區分所有權人會議及管理委
      員會之相關規定以觀，公寓大廈管理委員會之性質，應屬社團法人之類，而區
      分所有權人會議之性質，應係公寓大廈管理委員會之意思決定機關，準此，縱
      本件區分所有權人會議之召集程序有無被告所言之前開缺失（包括係以籌備會
      議通知開會等程序瑕疵），被告仍應依民法第五十六條第一項之規定提起撤銷
      八十七年九月四日區分所有權人會議決議之訴，尚無類推適用最高法院二十八
      年上字第一九一一號判例之問題，合先敘明。且查：依原告所提附卷之八十七
      年九月四日手繕之區分所有權人會議會議紀錄所載，彭振陽（六樓）、陳忠民
      （七樓）均有出席該次會議，既如前述，而彭振陽、陳忠民於參與前述會議時
      並有表示意見且提出臨時動議之事實，復經證人即製作上開會議紀錄之翁美津
      到庭結證無訛在卷，應堪信為真實，則依上開手繕之會議紀錄明示為「區分所
      有權人第一次會議」之情形下，即堪認八十七年九月四日台衣中山財經大廈所
      召集之會議係「區分所有權人會議」。
    (2)八十七年九月四日之區分所有權人會議所決定管理費收取之標準有效：本件被
      告雖以彭振陽、陳忠民未經比雅公司及乙○○之明示授權，故其出席並不生效
      力，且該次會議之決議程序（如區分所有權比率之計算及表決方式）與公寓大
      廈管理條例第二十九條、第三十一條之規定不合，亦不生效力各節置辯。惟查
      ：
    依卷附八十二年十二月二十一日「台衣中山財經大樓全體住戶第三次臨時會議
      會議紀錄」所載，陳忠民、彭振陽曾分別代表七樓及六樓出席，該次會議固亦
      無乙○○及比雅公司之書面委任，惟其等參與開會、表決之行為已足以使他人
      認為陳忠民、彭振陽已經獲得授權，並堪認有表見代理法律關係存在；且查：
      被告乙○○及比雅公司於該次臨時會議後，曾繼續配合繳交管理費至八十四年
      八月份止之事實，復為被告於八十九年七月六日言詞辯論期日時所不爭，則於
      被告繼續繳交管理費且未對開臨時會議之會議內容提出異議之情形下，益堪信
      陳忠民、彭振陽與乙○○、比雅公司間有表見代理關係存在，同理，本件八十
      七年九月四日之區分所有權人會議，陳忠民、彭振陽簽到參與會議，亦係本於
      相同之表見代理關係，被告以陳忠民、彭振陽未經書面授權否認陳忠民、彭振
      陽參與前開區分所有權人會議之資格，即屬有違誠信，而不可採。
    至被告主張系爭八十七年九月四日之區分所有權人會議所為之表決違反公寓大
      廈管理條例第二十九條、第三十一條規定部分，本院查：該次會議被告均已簽
      到出席既如前述，則依公寓大廈管理條例第三十一條規定之反面解釋（因已明
      示重要事項之議決標準，故除該條明示重要事項外之其它事項，並不適用該條
      之決議標準），應認區分所有權人會議依第二十九條第一項之規定，只要有區
      分所有權人過半數及其區分所有權過半數出席，以出席人數過半數及其區分所
      有權比率占出席人數區分所有權合計過半數之同意即可。本件經參考卷附經台
      北市政府同意報備之正式區分所有權人會議會議紀錄第五案之內容，及依公寓
      大廈管理條例第二十九條第三項調整區分所有權比率計算之結果，上開關於管
      理費收取標準之決議，顯已超過公寓大廈管理條例第二十九條第一項之門檻，
      而應認為完全有效。
    依上開決議之管理費收取標準，係維持原訂標準（每坪繳交一百五十五元，每
      一車位收繳五百元），被告雖否認原告所提出原訂收取標準證據（如管理委員
      會通知、八十二年間制定之台衣中山財經大樓住戶公約及台衣中山財經大樓管
      理委員會組織章程）之效力，惟被告自實際使用六樓及七樓伊始，即均有繳納
      管理費至八十四年八月份止之事實，既如前述，則被告否認上開原訂標準，並
      以上開標準未經其等同意，不生效力云云，本院認並無理由，且有違誠信。是
      本件依原告所提附卷之八十六年二月十七日管理員會通知及問卷回條，應認本
      件每坪應繳之管理費為一百一十元、公共電費四十五元（自八十六年三月一日
      起算）、維修基金每月十元及每一車位停車費五百元（自八十五年九月份起算
      ）。
    (3)本件八十七年九月四日區分所有權人會議以授權之方式事後以書面方式選出之
      主任委員有效：本件被告雖否認上開選任行為之真實性，並以甲○非區分所有
      權人不得擔任主任委員各節置辯，惟查：依公寓大廈管理條例第二十九條及第
      三十一條之規定，本院認管理委員會之成立、組織，亦如同決定管理費收取標
      準一般，不需依同條例第三十一條之規定表決，亦即只需符合同條例第二十九
      條第一項之規定表決即可，本院經核計書面記名投票單之結果，認選任甲○（
      即台灣製衣股份有限公司法代理人）為台衣中山財經大樓管理委員會主任委員
      之表決程序，已符合上開條例第二十九條第一項之標準而有效。又甲○雖非區
      分所有權人，惟其係區分所有權人台灣製衣股份有限公司負責人之事實，既為
      被告所不爭，則甲○本於區分所有權人台灣製衣股份有限公司法定代理人之身
      分受選任為主任委員，即無何不當可言，況依卷附記名投票單所載均係「主任
      委員」－「甲○」－「地下一樓台灣製衣」，此益足徵甲○係以區分所有權人
      台灣製衣股份有限公司法定代理人之身分擔任台衣中山財經大樓管理委員會之
      主任委員，是被告前開之答辯，亦無理由。是本件原告起訴程式亦無任何不當
      之處。
    (4)至被告鑫增公司與乙○○間就使用七樓部分所應負擔之本件管理費五十六萬二
      千五百二十元及法定遲延利息，因涉及乙○○將七樓出租予鑫增公司時有無就
      管理費為負擔之特別約定等內在因素，本院認應由鑫增公司與乙○○自行依租
      賃契約之內容分擔，只要鑫增公司與乙○○二人中之一人為全部之給付，就已
      給付部分他人免該部分之給付義務。
四、是綜合以上，原告主張被告比雅公司與被告乙○○分別擁有之中山財經大樓第六
    樓及第七樓，面積均為九六．六坪，其應繳之管理費，依八十七年九月四日區分
    所有權人會議決議第五案之規定，並依附表一、二之計算明細，請求如主文第一
    項、第二項、第三項所示之金額，為有理由，應予准許。
五、又本件事證已臻明確，兩造其餘之攻防方法，對本件判決之結果並無影響，乃不
    一一詳列批駁，併敘明之。
丙、假執行之宣告：
    本件兩造均陳明願供擔保，分別聲請宣告假執行及免假執行，經核均無不合，爰
    分別酌定相當擔保金額准許之。
丁、結論：原告之訴為有理由，依民事訴訟法第七十八條、第八十五條第一項，第三
    百九十條第二項、第三百九十二條，判決如主文。
中      華      民      國    八十九    年      七      月    二十八    日
                                  民事第五庭法      官  詹駿鴻
右為正本係照原本作成
如對本判決上訴，須於判決送達後廿日內向本院提出上訴狀
中      華      民      國    八十九    年      七      月      二十八  日
                                             法院書記官  林淑玉


司法院資訊處製作；財團法人民間司法改革基金會備份。
